臺灣花蓮地方法院刑事判決　　　　　96年度訴字第23號
公　訴　人　臺灣花蓮地方法院檢察署檢察官
被　　　告　乙○○
上列被告因詐欺等案件，經檢察官提起公訴（95年度偵字第5432
號），本院判決如下：
    主  文
乙○○連續行使偽造私文書，足以生損害於他人，處有期徒刑柒
月。
    事  實
一、乙○○於民國93年8月15日自任會首，召集己○○（參加2會
    ，之後將其中一會讓與庚○○由其跟會）、陳逸芬（參加 1
    會）、戊○○（參加 3會）、陳明洲、潘月嬌、曾建龍、黃
    金泉、癸○○、郭意文、甲○○（參加 2會）、丁○○、壬○○、辛○○（其妻庚○○以辛○○名義跟會）、阿秀、木
    火、阿松、阿嬌、阿珠（參加 2會）為會員之民間互助會（
    即民法之合會），連同會首共計25會，約定每會新台幣（下
    同） 2萬元，採內標制，底標1500元起，每月15日於花蓮縣
    某市場內乙○○所擺攤位開標，並由乙○○主持互助會之開
    標及會款收取事宜。詎乙○○因自身週轉不靈，急需用款，
    竟意圖為自己不法之所有，基於詐欺取財及行使偽造準私文
    書之連續犯意，於附表一所示之時間，其連續冒用「辛○○
    」、「庚○○」、「陳玟玲」等人名義，且利用投標時各會
    員並未實際到場，僅以電話通知、詢問之機會，或到場卻無
    法查證下，在紙條上各書寫「辛○○」、「庚○○」、「陳
    玟玲」，代表標金之「4,000元」、「4,500元」、「 4,500
    元」等字，而偽造「辛○○」、「庚○○」、「陳玟玲」名
    義投標之標單各 1紙（均已丟棄滅失），並持以參與競標而
    行使之，足以生損害於辛○○、庚○○、陳玟玲各活會會員
    ，嗣即由乙○○以辛○○、庚○○、陳玟玲名義冒標得標，
    致其餘活會會員不知有詐，信以為真而繳交會款，乙○○因
    之詐得如附表一所示之金錢。嗣直至95年 1月15日標會時，
    乙○○無故停標，且避不見面，經各活會會員彼此聯繫，始
    知受騙。
二、案經己○○告發及戊○○分別訴由臺灣花蓮地方法院檢察署
    偵查起訴。
    理  由
一、訊據被告乙○○固供承有擔任前開互助會會首等情不諱，惟
    矢口否認有何詐欺及行使偽造文書之犯行，辯稱：94年 2月
    15日的會，辛○○他並沒有投標，是甲○○寫錯得標人，所
    以，辛○○的會還是活會；94年 4月15日是庚○○得標，伊
    並沒有冒標；戊○○部分也沒有冒標，94年 7月15日的會，
    是「阿祥嫂」標到的，是甲○○聽錯得標人誤書寫成戊○○
    得標云云，經查：
(一)、被告有召集上開互助會，並按月在市場內開標等情，業為被
    告所承認，並有互助會會員證書影本 1紙在卷可佐（見95年
    度他字第191號偵查卷第5頁），而被告於95年 1月15日即已
    停標，亦為證人己○○、戊○○指證歷歷，參諸由甲○○所
    書之標單得標人係記載至94年11月15日止（在第17會處有記
    載「木火」字樣），由此可見系爭互助會應於94年12月15日
    之前（即第17會前）均有人順利得標，堪可認定。
(二)、本件互助會各會之得標人究竟為何人，被告都語焉不詳，不
    是推稱是甲○○在標單上記載得標人有誤，不然就是舉不出
    實際的得標人究係為何人的具體事證可佐，但證人甲○○對
    於其所書得標之人的來源乙節，於本院中證述稱：該標單是
    伊寫的，伊是根據被告跟伊說是誰標到，伊才寫的等語（見
    本院卷第71頁），查證人甲○○是逐月按照被告的告知，逐
    一記載在標單背面記載得標之人，其文書自有相當的可信度
    ，在無其他積極事證足以推翻其有所誤載情形下，自應以該
    標單之內容作為認定得標者為何人的基礎事證，合先敘明。
(三)、證人庚○○到庭證稱：伊是以其先生辛○○名義參加了一個
    會，94年 2月15日以辛○○名義標到的會，並不是伊去投標
    的，所以辛○○的會是活會等語（見本院卷第 105-107頁）
    ，而對此被告也自承辛○○的會是活會等語（見本院卷第10
    7 頁），但在甲○○所書系爭互助會得標者的名單上，在第
    七會即94年 2月15日清楚載明「辛○○」、「4000元」等字
    樣，可見當時確有人假冒辛○○名義投標，而被告身為會首
    ，負責投開標以及負責收取及支付會款事宜，自會對於究係
    為何人得標應有所瞭解，被告既在支付所收取數十萬元的會
    款給所謂「辛○○」之人，卻毫無發覺得標人有異，最大的
    可能性，被告即是實際的冒標之人，否則倘若是他人所為，
    按理早就會被告查覺，況且，若不是被告冒標，但對於究係
    何人得標，卻又說不出所然，因此，本院認為被告確有於該
    時假冒辛○○名義得標之事實。
(四)、雖查，證人己○○證述到：辛○○的會是在後面才標的等語
    （見本院卷第71頁），但其既非為跟會的庚○○本人，而參
    諸庚○○當時又有以辛○○及己○○的名義在跟會，因而使
    己○○有所誤解，誤以為庚○○有用辛○○名義投標而得標
    （實應係指15會而言）是其所言就此既有誤認，自不足採據
    。另據證人庚○○到庭稱：其有在第15會即95年11月15日以
    4500元標到一會等語（見本院卷第 105頁），但在甲○○所
    書的標單上卻記載為「陳逸芬」，就此恐係庚○○與陳逸芬
    為姊妹關係，而使被告誤認所致，併予敘明。
(五)、對於第9會即94年4月15日以「庚○○」名義得標之互助會，
    證人庚○○亦作證稱：其並未投該標等語（見本院卷第 105
    頁），證人己○○亦為相同的證述：庚○○並沒有標該會等
    語（見本院卷第70頁），被告聽聞二人的說詞後改稱：應該
    是陳逸芬標到的云云（見本院卷第 107頁），然而卻又提不
    出任何事證可佐，然如上所述，於甲○○所書系爭互助會得
    標者的名單上，在第九會94年 4月15日也記載「庚○○」、
    「4500元」字樣，可見當時被告確有假冒庚○○名義得標之
    事實，亦應予認定。
(六)、對於第12會即94年 7月15日以「戊○○」名義得標之互助會
    ，證人戊○○也於本院審理時證述稱：伊的三個會都是活會
    ，伊並沒有去標94年 7月15日的會，也沒有委託家人去投標
    等語（見本院卷第68頁），而被告對此辯稱：是二姐庚○○
    去標的云云（見本院卷第69頁），然證人庚○○卻加以否認
    稱：伊並沒有去標94年7月15日的會等語（見本院卷第106頁
    ），其所述顯與被告不同，被告雖有上開之辯解，卻無法舉
    出於該期有交付數十萬元會款給戊○○的記錄或其他事證，
    來佐證其說詞，因此，據此可見，被告應是利用戊○○及其
    家人有多人參加互助會的機會，巧借其等名義冒標，事後再
    胡亂推到其他人身上，矇混會員，並作為狡辯的方向，故而
    ，被告亦就此應有冒標的事實，亦堪予認定。
(七)、綜上所述，被告空言辯稱：伊沒有冒標云云，自無可採。所
    要聲請傳喚之證人阿秀等人，既無明確的姓名等年籍資料，
    可供本院傳訊，且又無法證明該等證人證述的內容，究與系
    爭冒標有何關連性，因本案事證明確，應無傳訊之必要，併
    予敘明，本件事證明確，被告前揭犯行，均堪認定。
二、按行為後法律有變更者，適用行為時之法律，但行為後之法
    律有利於行為人者，適用最有利於行為人之法律，刑法第 2
    條第 1項定有明文。查被告行為後，有關刑法第55條牽連犯
    、第56條連續犯等規定均有變更，並於94年2月2日修正公布
    ，業於95年7月1日施行，茲就上開法條新舊法比較後（見附
    表三），就行為後（即新法）之規定均未有利於被告，故應
    就該等法條適用行為時之法律（即舊法），先此敘明。
三、按我國民間互助會之會員於標會時，通常由欲標取會款之會
    員，在空白紙條上書寫姓名及標金，依習慣或特約，足以辨
    明係該會員欲投標參與競標之標單，為刑法第220條第1項規
    定之準私文書。查被告於冒標時，有書寫之姓名及代表標金
    ，業據證人甲○○於本院中供述在卷（見本院卷第72頁），
    是核其所為，係犯刑法第216條、第220條第1項、第210條之
    行使偽造準私文書罪及同法第339條第1項之詐欺取財罪。被
    告偽造署押係偽造私文書之部分行為；又其偽造私文書後持
    以行使，偽造之低度行為應為行使之高度行為所吸收，均不
    另論罪。再被告以一詐欺行為，同時致多名活會會員陷於錯
    誤，而詐取會款，係以一詐欺行為觸犯同種詐欺取財罪名，
    應依想像競合犯之規定論以一罪。其先後多次詐欺取財及行
    使偽造私文書犯行，時間緊接，犯意概括，所犯構成要件相
    同，均論以連續犯，依修正前刑法第56條規定，各以一罪論
    ，並各加重其刑。被告所犯詐欺取財及行使偽造私文書 2罪
    間，有方法、結果之牽連關係，應依牽連犯之規定，從一重
    之行使偽造私文書罪處斷。起訴書雖僅就被告如犯罪事實欄
    附表一編號三行為起訴，漏未對犯罪事實附表一編號一及二
    等詐欺及行使偽造私文書行為起訴，惟該等事實與起訴被告
    犯罪事實附表一編號三部分，時間緊接，所犯罪名與基本構
    成要件相同，顯係基於概括犯意反覆為之，具有連續犯之裁
    判上一罪之關係，為起訴效力所及，本院自應併予審酌，附
    此敘明。
四、爰審酌被告行為時並無犯罪前科，素行良好，有臺灣高等法
    院被告前案紀錄表及臺灣花蓮地方法院檢察署刑案資料查註
    紀錄表各 1份在卷可稽，因週轉不靈，情急失慮致為冒標並
    詐取賄款之犯行，對被冒標者及各活會會員造成損害非輕，
    迄今復未賠償上開人之損失，其犯後狡飾犯行，態度欠佳，
    及其本件犯罪動機、目的、手段與犯罪所得，現罹患有重病
    甲狀腺癌在身，此有全民健康保險重大病證明申請 1份在卷
    可佐等一切情狀，量處如主文所示之刑。
五、末查，被告偽造之該等紙標單，雖為被告所有且供本件犯罪
    所用之物，然事後業已為被告收走，業為證人甲○○於偵查
    中所陳明在卷（見偵查卷第20頁），稽之時間業已久遠，倘
    若仍然存在，被告自可庭呈以供本院查證究係何人所投標，
    被告卻未為之，由此可反證該標單業已遭到被告丟棄而滅失
    ，即無從宣告沒收。至被告於上開標單上偽造之「辛○○」
    、「庚○○」、「戊○○」署押各 1枚，亦不予宣告沒收，
    附此敘明。
六、不另為無罪諭知部分：
(一)、公訴意旨另以：被告於如附表二編號一至三之時間、地點，
    假冒壬○○、癸○○、戊○○名義投標，並在投標單上偽造
    會員壬○○、癸○○、戊○○之署名及投標額，並持之參與
    投標及提示予活會會員藉以而得標，足以生損害於壬○○、
    癸○○、戊○○及其他會員，並以此方式詐得會金，因認被
    告亦涉有犯刑法第216條、第220條第1項、第210條之行使偽
    造準私文書罪嫌及同法第339條第1項之詐欺取財罪嫌云云。
(二)、按犯罪事實應按證據認定之，無證據不得認定犯罪事實；不
    能證明被告犯罪或其行為不罰者，應諭知無罪之判決。刑事
    訴訟法第154條第2項、第301條第1項定有明文。公訴人認為
　　被告犯有上開罪嫌，無非係以被告於偵查中自白冒標之陳述
  　，及證人壬○○、癸○○、戊○○於偵詢中陳述，並有會單
    及開標記錄 1份在卷可佐。然查，被告堅決否認有上開犯行
    ，辯稱：伊並無冒標該等會等語，經查：
、被告固然有於偵查中自承有冒標（見偵緝卷第49頁），但此
    自白仍屬含混籠統的自白，並沒有針對壬○○、癸○○、戊○○該會有所冒標，此由被告於偵查中即已陳述：壬○○的
    會是伊借來標的，伊有跟她講，癸○○的會，是叫阿秀的人
    借標的，而對於94年 6月15日的第11會，是丁○○要標的等
    語，故對上開三會被告並無所謂的自白犯行可言，公訴人所
    認，容有誤會。
、證人壬○○固於本院作證稱：93年12月15日的會，並不是伊
    去投標的，也沒有借給被告去標云云（見本院卷第74頁），
    然而，其亦證述稱：被告有跟伊說有一個叫香香的人要標，
    怕標不到，要用伊的名義去標，伊就同意借伊的名字去投標
    ，但之後，伊不知道伊的會被標走等語（見本院卷第74頁）
    ，是從證人所述內容觀之，被告確有要借用壬○○的名義去
    投標，而對於證人壬○○先說到有同意，事後又改口稱沒有
    同意借標（見本院卷第75頁），所述有所不同，然查，被告
    既有意向壬○○借標，衡情自會極盡其能事，說服壬○○同
    意借標，而壬○○卻無任何強烈反對的表態，甚至於本院中
    表示有同意借標，從此外在的訊息，自會讓人容易產生誤解
    有所同意，更何況是對被告而言，縱然，被告借標之後，事
    後未能將訊息詳實轉告給壬○○，以及雙方研商後續應如何
    處理，而使壬○○仍產生其仍是活會的誤解，然此，乃屬被
    告處事妥適與否問題，故而，雖然證人壬○○於事後表示其
    並沒有同意借標云云，或者是被告於本院中自承有冒標壬○○的會（見本院卷第75頁），惟此均屬雙方對事情認知有所
    偏誤所致，基此，被告既誤認壬○○有同意借標，進而予以
    投標，此行徑亦與刑法詐欺及行使偽造文書罪之構成要件有
    間。
、證人癸○○於本院審理時證稱：被告事後告訴我有個叫什麼
　　美的人要標，怕標不到，就用伊的名字去標，後來是伊的名
　　字標到，伊有同意被告用伊的名字標，錢伊沒有拿到，是被
　  告拿走。伊之後還是繼續繳活會的錢，用伊名字標到的那個
    叫什麼美的人，並沒有給伊錢。伊不知道一般會不會用伊的
　　名字去標，事後再告訴伊，但本件伊是同意被告用伊的名字
  　去標等語，由上述證人所述，被告與證人癸○○顯然事先存
　　有一定的默契，被告可以將癸○○的會借由他人去標，然後
　  由癸○○從中賺取利差，否則被告如係冒標，當不可能立即
    將「癸○○」得標之事告予癸○○，讓癸○○查知其犯行之
    理，況由癸○○事後知悉後，還願意陸續支付會錢，更可證
　　斯情，從而，被告借癸○○的會予他人投標之行為，應非屬
　  冒標。
、證人戊○○證稱： 6月15日該會並不是伊去標的，而是丁○○去標的，伊有跟丁○○借一半的錢去用，標單上的登記有
    誤等語（見本院卷第68頁），而參諸在該得標記錄上甲○○
    在該會福利欄也記載「丁○○」的字樣，益證證人所言非虛
    ，故而，丁○○實係該會的得標人，而非戊○○，丁○○既
    為會員之一，其得標自無冒標可言，而且，被告亦將所收到
    的會款交付給丁○○及戊○○，就此顯見應為公訴人疏未查
    證，而有所誤認所致。
(三)、綜上所述，公訴意旨指訴被告涉有冒標壬○○、癸○○、戊○○部分，因其所舉上開證據之中，均不足論以被告有該等
　　犯行，而應認尚有合理性之懷疑存在，則揆諸前揭之說明，
　　本件核屬不能證明被告犯罪，本應為其無罪之諭知，然檢察
　　官認為與前述有罪之事實間有連續犯之裁判上一罪之關係，
　　故不另為無罪之諭知。
據上論斷，應依刑事訴訟法第299條第1項前段，刑法2條第1項前
段、第216條、第220條第1項、第210條、第339條第1項、修正前
第55條、第56條，判決如主文。
本案經檢察官丙○○到庭執行職務。
中　　華　　民　　國　　96　　年　　4 　　月　　24　　日
          　　　　　　　臺灣花蓮地方法院刑事第二庭
                            審判長法  官  李 豫 雙
                                  法  官  楊 仲 農
                                  法　官  俞 秀 美
上列正本證明與原本無異。
如對本判決不服，應於送達後10日內，向本院提出上訴狀（應抄
附繕本）告訴人或被害人如對於本判決不服者，應具備理由請求
檢察官上訴，其上訴期間之計算係以檢察官收受判決正本之日期
為準。
      　　　　　　　　　　　　　　書記官
中　　華　　民　　國　　96　　年　　4 　　月　　25　　日
附錄本判決論罪之法律條文：
中華民國刑法第339條第1項：
意圖為自己或第三人不法之所有，以詐術使人將本人或第三人之
物交付者，處5年以下有期徒刑、拘役或科或併科1,000元以下罰
金。
中華民國刑法第216條：
行使第210條至第215條之文書者，依偽造、變造文書或登載不實
事項或使登載不實事項之規定處斷。
中華民國刑法第220條第1項：
在紙上或物品上之文字、符號、圖畫、照像，依習慣或特約，足
以為表示其用意之證明者，關於本章及本章以外各罪，以文書論
。
中華民國刑法第210條：
偽造、變造私文書，足以生損害於公眾或他人者，處 5年以下有
期徒刑。
附表一：
┌──┬──┬─────┬───┬────┬──────┐
│編號│回次│開標時間被│冒標者│冒標標息│　詐欺金額  │
│　　│　  │（冒標）　│姓名　│　　　　│　　　　    │
├──┼──┼─────┼───┼────┼──────┤
│1 　│7會 │94年2月15 │辛○○│4000    │304000元    │
│    │    │日        │      │        │(00000-0000)│
│    │    │          │      │        │X（25-6-1+1)│
├──┼──┼─────┼───┼────┼──────┤
│2   │9會 │94年4月15 │庚○○│4500    │279000元    │
│    │    │日        │      │        │(00000-0000)│
│    │    │          │      │        │X(25-8-1+2) │
├──┼──┼─────┼───┼────┼──────┤
│3 　│12  │94年7月15 │戊○○│4500    │248000元    │
│    │會  │日        │      │        │(0000-0000) │
│    │    │          │      │        │X(25-11-1+3)│
└──┴──┴─────┴───┴────┴──────┘
附表二：
┌──┬──┬─────┬───┬────┬──────┐
│編號│回次│開標時間被│冒標者│冒標標息│　詐欺金額  │
│　　│　  │（冒標）　│姓名　│　　　　│　　　　    │
├──┼──┼─────┼───┼────┼──────┤
│1   │5會 │93年12月15│壬○○│4300    │            │
│    │    │日        │      │        │            │
├──┼──┼─────┼───┼────┼──────┤
│2 　│8會 │94年3月15 │癸○○│4500    │            │
│    │    │日        │      │        │            │
├──┼──┼─────┼───┼────┼──────┤
│3   │11會│94年6月15 │戊○○│4500    │            │
│    │    │日        │      │        │            │
└──┴──┴─────┴───┴────┴──────┘
附表三：                                                │
┌───┬───────┬────────┬──────┤
│比較  │修正前刑法於本│（修正後）刑法於│依從舊從輕原│
│法條  │案適用之法律效│本案適用之法律效│則比較結果  │
│      │果            │果              │            │
├───┼───────┼────────┼──────┤
│修正前│適用連續犯之規│刪除連續犯之規定│本條從修正前│
│刑法第│定，以一罪論，│，屬於2罪併罰， │刑法較有利於│
│56條  │並得加重本刑至│得定2罪刑合併之 │被告        │
│      │2分之1        │刑期以下        │            │
├───┼───────┼────────┼──────┤
│刑法第│適用牽連犯之規│刪除牽連犯之規定│本條從修正前│
│55條  │定，從一重處斷│，屬於3罪併罰， │刑法較有利於│
│      │              │得定3罪刑合併之 │被告        │
│      │              │刑期以下        │            │
└───┴───────┴────────┴──────┘
